臺灣高雄地方法院民事判決　　　　　　　 100年度訴字第20號
原　　　告　聯崗科技股份有限公司
　　　　　　（原名聯崗數位科技股份有限公司）
法定代理人　蘇俊明
訴訟代理人　黃順天律師
複代理人　　朱育男律師
被　　　告　林勝暘
　　　　　　鄭燕倩
　　　　　　許育銘
　　　　　　黃鈺詔
　　　　　　黃唯倫
　　　　　　蘇盟義
　　　　　　黃國欽
　　　　　　梁原彰
共　　　同
訴訟代理人　郭家駿律師
上列當事人間請求損害賠償事件，本院於民國100 年11月30日言
詞辯論終結，判決如下：
    主  文
原告之訴及假執行之聲請均駁回。
訴訟費用由原告負擔。
    事實及理由
壹、程序方面：
    按訴狀送達後，原告不得將原訴變更或追加他訴，但擴張或
    減縮應受判決事項之聲明者，不在此限，民事訴訟法第255
    條第1 項第3 款定有明文。原告起訴時請求被告連帶給付新
    臺幣（下同）5,080,000 元，及自起訴狀繕本送達翌日起至
    清償日止，按年息5%計算之利息。嗣於訴狀送達後，原告於
    民國100 年11月30日言詞辯論時減縮訴之聲明，請求被告連
    帶給付2,614,014 元，及自99年4 月8 日起至清償日止，按
    年息5%計算之利息，合於前述規定，應予准許。
貳、實體方面：
一、原告主張：原告從事電腦及事務性機器設備批發、資訊軟體
    批發、電器批發及電腦設備安裝等業務，被告受僱於原告期
    間，均簽立服務自願保證書（下稱系爭保證書），該保證書
    第9 條競業禁止條款約定：「至進公司服務日起，不得在外
    從事兼職工作本公司業務性質雷同之工作，否則經公司查獲
    ，願接受公司之規定懲處（撤職並扣銷當月份之薪資），不
    得異議。且離職後2 年內，不得任職公司具直接往來關係之
    上、下游供應商或經銷商具原業務性質相關之工作，否則經
    公司查獲，公司將依評定預期損害賠償價值逕行求償」（下
    稱系爭競業禁止條款）。詎被告等人自98年7 月31日起陸續
    離職，且離職後均受僱於訴外人御筌科技股份有限公司（下
    稱御筌公司），惟御筌公司之營業項目性質與原告雷同，被
    告新任職務亦與渠等受僱原告期間負責之工作內容相關，而
    違反系爭競業禁止條款，被告集體背叛公司投入同一競爭對
    守陣營，積極搶攻原告原有客戶，使原告在被告離職1 年內
    即喪失與訴外人高雄市立高雄女子高級中學（下稱高雄女中
    ）、高雄市立中山高級中學（下稱中山高中）、國立臺灣文
    學館（下稱臺灣文學館）續訂維護服務契約或簽立聯合採購
    訂單之機會，而受有損害合計1,307,007 元，依系爭競業禁
    止條款期限為2 年計算，原告之損害應超過2,614,014 元（
    1,307,007 元×2 ＝2,614,014 元），被告等人所為係共同
    侵權行為，所負前開債務性質為不可分之債，依民法第292
    條準用關於連帶債務之規定，渠等應負連帶賠償責任，又本
    件雖無代償措施，然被告在原告任職期間領取公司薪資及原
    告提供之資源，即應遵守系爭競業禁止條款約定。為此，爰
    依系爭競業禁止條款、民法第292 條規定，提起本件訴訟。
    並聲明：(一)被告應連帶給付原告2,614,014 元，及自99年4
    月8 日（第一次開庭翌日）起至清償日止，按年息5%計算之
    利息。(二)願供擔保，請准宣告假執行。
二、被告則以：系爭競業禁止條款加重被告之責任，使被告拋棄
    權利或限制被告行使權利，於被告有重大不利益，而有顯失
    公平之情事，依民法第247 條之1 第3 款規定係屬無效，且
    系爭競業禁止條款限制被告就業之對象、職業活動範圍，又
    未約定合理補償，不當限制被告工作、職業選擇自由，亦難
    認有效。又縱認系爭競業禁止條款有效，被告在御筌公司所
    擔任之職務內容，與其等受僱原告期間所擔任之職務內容並
    不相同，御筌公司亦非與原告直接往來之上、下游供應商或
    經銷商，本件原告並未證明有何須依競業禁止特約保護之利
    益存在，又未證明被告在原告公司取得任何足以妨害公司競
    爭之資訊，況高雄女中並未與御筌公司簽訂維護服務合約，
    中山高中及臺灣文學館係考量御筌公司在服務上優勢，依政
    府採購法規定招標採購，並非被告搶攻原告客戶，且被告任
    職御筌公司之職務與其等在原告公司職務未必相同或相關，
    亦非均負責上開三客戶之業務，不應負連帶責任，被告並無
    違反競業禁止約定等語置辯。並聲明：(一)原告之訴及假執行
    之聲請均駁回。(二)如受不利判決，願供擔保請准宣告免為假
    執行。
三、兩造不爭執之事項：
  (一)被告在原告任職起訖期間及職務，暨受僱於御筌公司之職務
    職稱如下：
  1.林勝暘自95年6 月1 日起至98年7 月31日止，擔任原告副總
    經理、董事乙職，嗣擔任御筌公司副總經理乙職，於100 年
    6 月1 日離職。
  2.鄭燕倩自96年9 月13日起至98年8 月4 日止，擔任原告財務
    管理部採購乙職，嗣擔任御筌公司業務助理乙職。
  3.許育銘自95年10月16日起至98年9 月30日止，擔任原告業務
    部協理乙職，嗣擔任御筌公司業務部經理乙職。
  4.黃鈺詔自95年6 月1 日起至98年7 月31日止，擔任原告業務
    部業務專員乙職，嗣擔任御筌公司業務專員乙職，並於100
    年5 月10日離職。
  5.黃唯倫自95年6 月1 日起至98年9 月15日止，擔任原告客服
    工程部工程師，嗣擔任御筌公司維護工程師乙職。
  6.蘇盟義自95年10月16日起至98年9 月30日止，擔任原告客服
    工程部工程師，嗣擔任御筌公司系統工程師乙職。
  7.黃國欽自97年3 月1 日起至98年9 月1 日止，擔任原告客服
    工程部協理，嗣擔任御筌公司工程部經理乙職。
  8.梁原彰自97年5 月30日起至98年8 月14日止，擔任原告客服
    工程部工程師，嗣擔任御筌公司網路工程師乙職。
  (二)被告曾簽立系爭保證書，有系爭競業禁止條款之約定存在，
    且系爭競業禁止條款並無代償措施補償被告之約定。
  (三)御筌公司於99年1 月1 日分別與中山高中、臺灣文學館簽立
    維護服務契約，契約存續期間均為1 年，其中與中山高中約
    定報酬為96,000元。
四、本件爭點：
  (一)兩造間就系爭競業禁止條款之約定是否有效？
  (二)被告於御筌公司所擔任之職務內容，是否均與其受僱於原告
    期間之工作內容相關？是否該當系爭競業禁止條款所謂業務
    競爭行為？又被告是否應負連帶賠償責任？
  (三)原告於99年度未能繼續與高雄女中、中山高中、國立台灣文
    學館續約之結果，是否與被告前項競業行為有關？原告所受
    損害若干？
  (四)本件原告之主張，有無理由？若有，金額以若干為適當？
五、本院得心證之理由：
  (一)兩造間就系爭競業禁止條款之約定是否有效？
  1.按「競業禁止」之約定，乃雇主為免受僱人於任職期間所獲
    得其營業上之秘密或與其商業利益有關之隱密資訊，遭受僱
    人以不當方式揭露在外，造成雇主利益受損，而與受僱人約
    定在任職期間及離職一定期間內，不得利用於原雇主服務期
    間所知悉之技術或業務資訊為競業之行為。蓋受僱人有忠於
    其職責之義務，於僱用期間非得僱用人之允許，固不得為自
    己或第三人辦理同類之營業事務，惟為免受僱人因知悉前僱
    用人之營業資料而作不公平之競爭，雙方得事先約定於受僱
    人離職後，在特定期間內不得從事與僱用人相同或類似之行
    業，以免有不公平之競爭，若此競業禁止之約定期間、內容
    為合理時，與憲法工作權之保障無違（最高法院94年度台上
    字第1688號判決要旨參照）。惟因轉業之自由，牽涉憲法第
    15條所保障人民工作權、生存權之基本人權，競業禁止契約
    乃應有合理限制，是關於離職後競業禁止之約定，其限制之
    時間、地區、範圍及方式，應在社會一般觀念及商業習慣上
    可認為合理適當且不危及受限制當事人之經濟生存能力，倘
    其限制之期間、地區、範圍及方式，在社會一般觀念及商業
    習慣上被認為不合理且危及受限制當事人經濟生存能力，該
    約款即為違背公序良俗，依民法第72條之規定，應屬無效。
  2.次按當事人一方預定用於同類契約之條款而訂定之契約，為
    加重他方當事人責任之約定、使他方當事人拋棄權利或限制
    其行使權利，或於他方當事人有重大不利益，按其情形顯失
    公平者，該部分約定無效，民法247 條之1 第2 款至第4 款
    亦定有明文。觀諸88年4 月21日民法債編增訂該條規定之立
    法理由，乃鑑於我國國情及工商發展之現況，經濟上強者所
    預定之契約條款，他方每無磋商變更之餘地，為使社會大眾
    普遍知法、守法，防止契約自由之濫用及維護交易之公平，
    而列舉有關他方當事人利害之約定，為原則上之規定，明定
    「附合契約」之意義，及各款約定按其情形顯失公平時，其
    約定為無效。該條第2 款所謂「加重他方當事人之責任」，
    應係指一方預定之契約條款，為他方所不及知或無磋商變更
    之餘地而言，而所稱「按其情形顯失公平者」，則係指依契
    約本質所生之主要權利義務，或按法律規定加以綜合判斷有
    顯失公平之情形而言（最高法院91年台上字第2336號判決意
    旨參照）。從而，司法實務對定型化契約中關於離職後競業
    禁止約定之效力問題，屢就個案中雇主與受僱人間利益加以
    判斷是否有顯失公平之情事，並發展具體判斷標準如下：
    企業或雇主有依競業禁止特約保護之利益存在，亦即雇主固
    有知識和營業祕密有保護之必要；受僱人之離職勞工或員
    工在原雇主或公司之職務及地位，足可獲悉雇主之營業秘密
    。關於沒有特別技能、技術且職位較低，並非公司之主要營
    業幹部，處於弱勢之勞工，縱使離職後再至相同或類似業務
    之公司任職，亦無妨害原雇主營業之可能，此競業禁止約定
    應認拘束勞工轉業自由而無效；限制受僱人就業之對象、
    時間、區域、職業活動之範圍，應不逾合理範疇，不致對離
    職員工之生存造成困難；須有填補勞工即受僱人因競業禁
    止損害之代償或津貼措施；離職後員工之競業行為是否具
    有顯著背信性或顯著的違反誠信原則。
  3.觀諸本件被告簽立之系爭保證書內容（見本院卷一第7 至14
    頁），為原告單方預定之條款，且屬對員工之限制，被告僅
    能於系爭保證書填寫姓名、地址及身分證字號，被告或其他
    應簽署之員工並無磋商變更之餘地，是系爭保證書應為民法
    第247 條之1 規範之定型化契約，堪以認定。又依該保證書
    第9 條即系爭競業禁止條款後段約定：「......。且離職後
    2 年內，不得任職公司具直接往來關係之上、下游供應商或
    經銷商具原業務性質相關之工作，否則經公司查獲，公司將
    依評定預期損害賠償價值逕行求償」，足見系爭競業禁止條
    款訂立之約定，係在限制被告離職後轉業之自由，核屬民法
    第247 條之1 第3 款所定使他方當事人拋棄權利或限制其行
    使權利之情形。
  4.本件原告雖主張被告利用在原告公司服務期間所知悉之技術
    及業務資訊為御筌公司服務等語，並提出被告於原告公司任
    職時掌握公司機密程度一覽表為據（見本院卷一第112 頁）
    ，惟被告否認上情，辯稱被告等人離職後在御筌公司任職職
    務已有不同，且客戶需求每年均會定時公開、公告，客戶資
    料為公開資訊，被告林勝暘於原告任職期間不參與客戶服務
    工作，被告許育銘並無報價最後決定權，且客戶組織、承辦
    人員及設備需求相關資料均為公開資訊，可上網或電話詢問
    ，無機密可言，被告梁原彰負責高雄港務局維護工作部分，
    係由其他公司負責，並無違反競業禁止之責，被告鄭燕倩於
    原告公司負責採購、進貨及成本控制，惟採購工作係依客戶
    訂單進行採購流程，無需瞭解客戶完整系統架構，被告黃唯
    倫、蘇盟義係駐點維護人員，黃唯倫負責之高雄女中並未與
    任何公司續簽維護合約，蘇盟義負責之中山高中，係由學校
    總務處透過公開比價及議價過程完成選商，且其等僅負責設
    備安裝及設定工作，未接觸各校公開採購項目，而無法得知
    採購細節或進度等語置辯（見本院卷一第187 至189 頁），
    本院審酌原告提出之一覽表，被告等人於原告公司任職時之
    職務或有不同，工作內容並非程式設計研發或具專利事項，
    原告僅泛稱渠等掌握客戶系統架構、承辦人員及設備需求相
    關機密資料，已與特殊專門技術不符，再者，客戶資料並非
    不予區分而全為公司重要資訊，原告既主張其為經銷商，非
    以製造或批發業務為大宗，而是以供貨與終端消費者為主要
    業務（見本院卷一第60頁），其所服務之對象又為公家機關
    或學校，衡諸一般常情，於採購10萬元以上須依政府採購法
    相關規定辦理招標，各項需求公開且透明，至於小額採購被
    告陳稱可上網或電話詢問客戶瞭解客戶組織、承辦人員需求
    ，由客戶透過公開比價及議價過程完成選商等語，並非全屬
    無據；又如被告黃唯倫、蘇盟義僅為駐點維護人員負責設備
    維修工作，非原告主要營業幹部，是否能取得何等事涉公司
    機密之營業秘密，亦非無疑。本件原告僅泛稱被告能知悉客
    戶組織、承辦人員及設備需求相關資料，並未提出具體資料
    說明各個被告依其職務能取得何特殊營業秘密、亦未具體陳
    述有何須依競業禁止特約保護之利益，復未證明被告等人離
    職後所任職務與原職務相同而有侵害營業秘密之虞，應認此
    部分舉證不足，尚難認原告有何固有知識及營業祕密應受保
    護之必要。
  5.又依原告公司登記資料記載之所營事業項目，包含資訊軟體
    零售業、事務性機器設備零售業、資訊軟體服務業、電腦設
    備安裝業、通信工程業、一般廣告服務業、資料處理服務業
    、書籍、文具零售業、國際貿易業、電信器材零售業、電子
    材料批發業、電子材料零售業、文教、樂器、育樂用品批發
    業、電腦及事務性機器設備批發業、電子資訊供應服務業、
    電器安裝業、消防安全設備安裝工程業、自動控制設備工程
    業、儀器、儀表安裝工程業、電器批發業、軟體資訊批發業
    ，有原告公司登記資料查詢1 紙在卷可稽（見本院卷一第6
    頁），已徵原告公司所營事業項目繁多，然依系爭競業禁止
    條款內約定，被告於離職後2 年內，不得任職公司具直接往
    來之上、下游供應商或經銷商具原業務性質相關之工作，競
    業禁止期間非短，原告並主張所謂供應商係與原告公司具直
    接往來之上、下游關係，如美商HP、IBM 、宏碁、華碩等，
    經銷商係指與原告業務性質相同之競爭對手，御筌公司與原
    告均為該等公司之經銷商等語（見本院卷二第94頁），由此
    可知，不論被告是否有接觸或得知上開營業項目之營業祕密
    ，均一律禁止被告離職後至任何曾與原告營業往來之上、下
    游廠商及與原告有競爭關係之行業就業，其競業禁止之約定
    所限制之就業職業活動範圍、就業對象顯然過於廣泛且無法
    特定，且個人所學專業本即固定，跨行從事他業不易，原告
    竟稱：員工仍可從事不同行業之工作，其工作權雖受限制，
    但非喪失全部工作權，無妨害其生存權可言等語（見本院卷
    一第59頁），尚難認為合理；又就限制就業之區域而言，系
    爭競業禁止條款並未載明限制區域，原告於本院審理時亦陳
    稱系爭保證書並未限定區域等語在卷（見本院卷二第135 頁
    ），而依原告前開主張，其供應商不乏海外廠商，則被告於
    離職後不論於臺灣或至全球他處工作，均受上開就業限制規
    範，其限制之就業之區域過廣，故系爭競業禁止條款所限制
    之被告就業職業活動之範圍、對象及區域，顯不合理，並已
    危及被告之經濟生存能力，亦該當民法第247 條之1 第4 款
    所定對於他方當事人有重大不利益之情形。
  6.原告雖主張：被告在原告任職期間領取原告薪資及原告提供
    之資源，即應遵守系爭競業禁止條款之約定等語（見本院卷
    第34頁），然而本件原告並未給予被告競業禁止之補償措施
    ，經其陳明在卷（見本院卷一第58頁），足見原告於被告離
    職前及離職時，均未就系爭競業禁止條款為任何代償措施，
    並未合理填補限制被告轉換工作之自由甚為明確，況原告亦
    未舉證證明另給付被告獎金或津貼用以填補系爭競業禁止條
    款之不利益，其此部分之主張亦屬無據。
  7.又本件原告主張被告等人於相近時期離職至御筌公司任職，
    搶攻原告客戶，有共同侵權行為，然查原告其他客戶如五福
    國中、高雄市港務局，係與他人另訂維護合約，並非與御筌
    公司訂約，高雄女中99年度則未與任何公司簽訂維護合約，
    依中山高中來函表示，係依維護實績簽核與御筌公司簽約等
    語，有高雄女中99年9 月14日高市雄女總字第0990005560號
    函、中山高中99年8 月23日高市中高總字第0990003450號函
    各1 份附卷可憑（見本院卷一第130 、303 頁），足認各機
    關乃基於契約自由原則選擇最有利之合作廠商，亦非全與御
    筌公司訂約，尚難認被告均具有顯著背信性或顯著違反誠信
    原則。又臺灣文學館則係採公開招標，亦有該館99年9 月13
    日文學行字第09900034090 號函可憑（見本院卷一第191 以
    下），原告雖主張御筌公司參與投標之服務建議書第三章專
    案管理及第四章4.1.2 故障處理與維護程序係抄襲原告98年
    之服務建議書，然觀諸管理內容僅在檢要說明各小組之工作
    內容，4.1.2 為說明遇故障時之回復計畫及應予備份，內容
    未見有何特殊之處，尚難認為原告固有知識或具特殊性之營
    業機密，況是否得標主要仍繫於投標價格，且原告並未舉證
    證明被告8 人就此有何共同侵權之行為，是原告所述尚難認
    有理由。
  8.從而，系爭競業禁止條款，因無任何代償措施，且限制被告
    就業之對象、期間、區域及職業活動之範圍，均過於廣泛，
    超過合理之範疇，顯於「保護雇主營業利益」與「限制員工
    生存工作權益」間嚴重失衡，過度保護雇主即原告而害及被
    告權益，已逾保障原告營業利益之必要限度，難謂合理適當
    ，堪認有顯失公平情事。此外，系爭保證書係原告制定用以
    和員工簽署之制式契約，其性質應屬附合契約，且有民法第
    247 條之1 第3 、4 款所定，使被告拋棄權利或限制其行使
    權利、及對被告有重大不利益，而顯失公平之情事，應屬無
    效。
  (二)兩造間就系爭競業禁止條款之約定既屬無效，原告即不得以
    被告違反上開約定為由請求損害賠償，前開爭點(二)、(三)、(四)
    部分，自無再予論述之必要，附此敘明。
六、綜上所述，原告依系爭競業禁止條款及民法第292 條規定，
    請求被告應連帶給付原告2,614,014 元，及自99年4 月8 日
    起至清償日止，按週年利率5%計算之利息，為無理由，應予
    駁回。又原告之訴既經駁回，其假執行之聲請亦失所附麗，
    應併予駁回。
七、本件事證已臻明確，兩造其餘陳述及攻擊防禦方法核與判決
    結果不生影響，爰不逐一論述，附此敘明。
八、據上論結，本件原告之訴為無理由，依民事訴訟法第78條，
    判決如主文。
中    華    民    國    100   年    12    月    14    日
                      民事第六庭      法  官  周佳佩
以上正本係照原本作成。
如對本判決上訴，須於判決送達後20日內向本院提出上訴狀。如
委任律師提起上訴者，應一併繳納上訴審裁判費。
中    華    民    國    100   年    12    月    14    日
                                      書記官  史華齡